ACORDAO-COMPLETO-2525528

ACÓRDÃO 4558/2022 ATA 28/2022 - PRIMEIRA CÂMARA

VISTOS, relatados e discutidos estes autos de pedido de reexame interposto contra o Acórdão 11029/2021-TCU-Primeira Câmara (rel. Ministro-Substituto Augusto Sherman Cavalcanti) , 
ACORDAM os Ministros do Tribunal de Contas da União, reunidos em sessão da Primeira Câmara, diante das razões expostas pelo relator e com fundamento na Lei 8.443/1992, arts. 33 e 48, em:
9.1. conhecer do presente pedido de reexame para, no mérito, considerá-lo improcedente;
9.2. dar ciência desta deliberação ao recorrente e ao órgão de origem;
9.3. arquivar o presente processo.

Pedido de reexame. Pessoal. Incorporação de "quintos" após 8/4/1998.

Primeira Câmara

Tribunal Regional do Trabalho da 15ª Região - Campinas/SP.

3. Interessados/Responsáveis/Recorrentes:
3.1. Interessados: Sérgio Cezar Magni (XXX.138.688-XX).
3.2. Recorrente: Sergio Cezar Magni (XXX.138.688-XX).

13.1. Ministros presentes: Walton Alencar Rodrigues (Presidente), Benjamin Zymler (Relator), Vital do Rêgo e Jorge Oliveira.
13.2. Ministros-Substitutos presentes: Augusto Sherman Cavalcanti e Weder de Oliveira.

ACORDAO-COMPLETO-2553331

Acórdão 6035/2022 - Primeira Câmara

BENJAMIN ZYMLER

Ministro-Substituto Augusto Sherman Cavalcanti.

Adoto como relatório a instrução a cargo da Secretaria de Recursos (Serur) , acolhida pela Procuradora-Geral do Ministério Público junto ao Tribunal de Contas da União (MPTCU) :
"INTRODUÇÃO
1.	Trata-se de pedido de reexame (peças 13-19) interposto pelo Sr. Sérgio Cezar Magni, ex-servidor do TRT/15ª Região, por meio do qual se insurge contra o Acórdão 11029/2021-TCU-Primeira Câmara (peça 8) , que teve como relator o Excelentíssimo Senhor Ministro-Substituto Augusto Sherman Cavalcanti.
1.1	A deliberação recorrida apresenta o seguinte teor:
VISTOS, relatados e discutidos estes autos de Aposentadoria, com fundamento nos arts. 1º, inciso V, e 39, inciso II, ambos da Lei 8.443, de 16 de julho de 1992, c/c o art. 259, inciso II, do Regimento Interno desta Corte de Contas, 
ACORDAM os Ministros do Tribunal de Contas da União, reunidos em sessão da 1ª Câmara, ante as razões expostas pelo Relator, em:
9.1. considerar ilegal o ato constante da peça 3, relativo à aposentadoria de Sérgio Cézar Magni, negando-lhe o correspondente registro, nos termos do art. 260, § 1º, do Regimento Interno desta Corte de Contas; 
9.2. dispensar o ressarcimento das importâncias recebidas indevidamente de boa-fé, com fulcro na Súmula 106, desta e. Corte de Contas;
9.3. determinar ao órgão de origem que:
9.3.1. comunique ao interessado, no prazo de 15 (quinze) dias, contados a partir da ciência da presente deliberação, com fundamento nos arts. 71, inciso IX, da Constituição Federal, e 262 do Regimento Interno desta Corte de Contas, o inteiro teor deste Acórdão, e, após, faça cessar os pagamentos decorrentes do ato ora impugnado, sob pena de responsabilidade solidária da autoridade administrativa omissa;
9.3.2. promova o destaque da parcela de quintos incorporada pelo exercício de função comissionada entre 8/4/1998 e 4/9/2001, transformando-a em 'Parcela Compensatória' a ser absorvida por quaisquer reajustes futuros, se incorporada por força de decisão administrativa ou de decisão judicial não transitada em julgado, consoante modulação estabelecida pelo STF no âmbito do RE 638.115/CE, comunicando a este Tribunal as providências adotadas, a teor dos arts. 262, caput, do Regimento Interno, e 8º, caput, da Resolução 206/2007; 
9.3.3. alerte o Sr. Sérgio Cézar Magni no sentido de que o efeito suspensivo proveniente da interposição de eventuais recursos, caso não providos, não o exime da devolução dos valores indevidamente percebidos após a notificação;
9.3.4. envie a esta Corte de Contas, no prazo de 30 (trinta) dias, por cópia, comprovantes de que o interessado teve ciência deste Acórdão; 
9.4. dar ciência desta deliberação ao Tribunal Regional do Trabalho da 15ª Região - Campinas/SP;
9.5. determinar à Sefip que:
9.5.1. acompanhe o cumprimento das determinações elencadas nos itens 9.3.1 a 9.3.4 deste Acórdão; e
9.5.2. arquive os autos (grifos acrescidos) .
HISTÓRICO 
2.	Conforme consta do ato de peça 3, o recorrente ocupou função comissionada posteriormente ao advento da Lei 9.624/1998, cuja correspondente parcela de quintos foi incorporada aos seus proventos, razão por que foi determinado ao órgão de origem que procedesse à adequação da aludida parcela conforme modulado pelo Supremo Tribunal Federal no âmbito do RE 638.115. 
ADMISSIBILIDADE
3.	Reitera-se o exame de admissibilidade efetuado pelo Sar/Serur (peça 20) , ratificado pelo Ministro-Relator Benjamin Zymler (peça 24) , que concluiu pelo conhecimento do pedido de reexame, com fundamento no artigo 48 da Lei 8.443/1992, c/c os artigos 285 e 286, parágrafo único, do RI/TCU, suspendendo-se os efeitos dos subitens 9.1, 9.3, 9.3.1 (parte final) e 9.3.2 do Acórdão 11029/2021-TCU-Primeira Câmara.
EXAME DE MÉRITO
             Delimitação
4.1	Constitui objeto do presente recurso definir se o Acórdão 11029/2021-TCU-Primeira Câmara afrontou o julgamento do RE 638.115/CE.
5. Do direito à incorporação de quintos decorrente do exercício de função comissionada e/ou cargo em comissão, no período entre 8/4/1998 a 4/9/2001 (RE 638.115/CE) 
5.1.	O recorrente aduz que é beneficiário de decisão judicial transitada em julgado, que lhe assegura a incorporação de quintos decorrente do exercício de função comissionada e/ou cargo em comissão, no período entre 8/4/1998 a 4/9/2001, com base nos seguintes argumentos:
5.2.	O recorrente foi beneficiado por ação coletiva transitada em julgado em 1º/8/2006, ou seja, antes da prolação do RE 638.115/CE, movida pela Associação Nacional dos Servidores da Justiça do Trabalho (Anajustra) de nº 2004.34.00.048565-0.
Análise
5.3	Convém, de pronto, transcrever excerto do voto condutor do Acórdão recorrido, que trata da irregularidade em relação aos quintos:
2.	A hipótese tratada nos presentes autos refere-se à incorporação de parcela de 'quintos' decorrentes do exercício de função comissionada após o advento da Lei 9.624/1998, com proposições convergentes pela ilegalidade da concessão. 
3.	Na espécie, o STF, no âmbito do RE 638.115/CE, ao deliberar acerca do tema, aprovou a tese de que 'ofende o princípio da legalidade a decisão que concede a incorporação de quintos pelo exercício de função comissionada no período de 8/4/1998 até 4/9/2001, ante a carência de fundamento legal'. Mais tarde, em sede de embargos declaratórios, modulou os efeitos dessa decisão para, primeiro, autorizar a continuidade do pagamento da parcela incorporada por força de decisão judicial passada em julgado, sem absorção e, segundo, no que tange ao pagamento dessa rubrica mediante decisão judicial não transitada em julgado ou por medida administrativa, modulou os seus efeitos de modo que, aqueles que continuam recebendo a parcela questionada, tenham o pagamento mantido até sua absorção integral por quaisquer reajustes futuros concedidos aos servidores. 
4.	Conforme consta da peça 3, o Sr. Sérgio Cézar Magni ocupou função comissionada em período posterior ao advento da Lei 9.624/1998, cuja parcela foi incorporada aos seus proventos, razão por que deve ser determinado ao órgão de origem que proceda à adequação da aludida parcela excedente conforme modulado pelo Supremo Tribunal Federal no âmbito do RE 638.115, comunicando a este Tribunal as providências adotadas.
5.4.	Ocorre que o recorrente alega haver decisão judicial transitada em julgado favorável à incorporação dos quintos no período entre 8/4/1998 a 4/9/2001. Caso comprovado o trânsito em julgado, bem como ser o recorrente beneficiário da decisão, caberá ao órgão de origem observar a modulação de efeitos fixada pelo Supremo Tribunal Federal no RE 638.115, de modo a manter a parcela de quintos incorporados no referido período.
5.5.	Registra-se, por oportuno, que ainda que comprovado o trânsito em julgado, isto por si só não possui o condão de alterar o julgamento pela ilegalidade do ato, pois que o e. STF deixou assente que a incorporação de quintos no período de 8/4/1998 até 4/9/2001 ofende o princípio da legalidade, nos termos da tese firmada em sede de repercussão geral, Tema 395. Ademais, o provimento judicial somente impede a suspensão dos pagamentos das parcelas indevidas (Acórdão 3842/2020-TCU-Primeira Câmara) .
CONCLUSÃO
6.	       Da análise de mérito, conclui-se que, relativamente à parcela 'quintos' incorporada no período de 8/4/1998 até 4/9/2001, caso o interessado comprove, perante o órgão de origem, ser beneficiário de decisão judicial transitada em julgado, poderá ser mantida a continuidade dos pagamentos imune à absorção por reajustes futuros, consoante modulação de efeitos fixada pelo Supremo Tribunal Federal no RE 638.115.
6.1.	Por conseguinte, deve-se negar provimento ao presente recurso.
PROPOSTA DE ENCAMINHAMENTO
7.	Ante o exposto, submetem-se os autos à consideração superior, propondo-se, com fundamento no art. 48 da Lei 8.443/1992:
a) conhecer do recurso e, no mérito, negar-lhe provimento, sem embargo de dar ciência ao órgão de origem que, caso comprovado ser o recorrente beneficiário de decisão judicial transitada em julgado, que lhe assegure a incorporação de quintos no período entre 8/4/1998 e 4/9/2001, observe a modulação de efeitos fixada pelo Supremo Tribunal Federal no RE 638.115, de modo a manter a incorporação imune a absorção por reajustes futuros;
b) informar o recorrente e demais interessados do acórdão a ser proferido, destacando que o relatório e o voto que o fundamentam podem ser acessados por meio do endereço eletrônico www.tcu.gov.br/acordaos."
É o relatório.

não há.

Procuradora-Geral Cristina Machado da Costa e Silva.

PESSOAL. PEDIDO DE REEXAME EM APOSENTADORIA. CONHECIMENTO. INCORPORAÇÃO DE 'QUINTOS' APÓS 8/4/1998. RE 638.115/CE. MODULAÇÃO DO STF OBSERVADA NA DECISÃO RECORRIDA. RAZÕES RECURSAIS INSUFICIENTES PARA ALTERAR O MÉRITO DO JULGAMENTO ANTERIOR. NEGATIVA DE PROVIMENTO. CIÊNCIA.

APOSENTADORIA (APOS)

Secretaria de Recursos (Serur); Secretaria de Fiscalização de Integridade de Atos e Pagamentos de Pessoal e de Benefícios Sociais (Sefip).

De início, ratifico o exame de admissibilidade anterior (pç. 24) e conheço do presente pedido de reexame.
2. O sr. Sérgio Cezar Magni, ora recorrente, aposentou-se no cargo de Técnico Judiciário em 1/2/2017 no Tribunal Regional do Trabalho (TRT) da 15ª Região. A concessão fundamentou-se no art. 3º da Emenda Constitucional 47/2005.
3. O ato de aposentadoria foi considerado ilegal pelo Acórdão 11029/2021-TCU-Primeira Câmara (rel. Ministro-Substituto Augusto Sherman Cavalcanti) em virtude do pagamento de "quintos" incorporados após 8/4/1998. Consoante decidiu o Supremo Tribunal Federal (STF) no RE 636.115/CE, tal incorporação carece de amparo legal, o que viola o princípio constitucional da legalidade. 
4. O interessado teria direito a 1/5 de FC 2 e 1/10 de FC 2 (mediante a aplicação do art. 5º da Lei 9.624/1998 relativamente à contagem do tempo residual em 10/11/1997) . Contudo, vinha recebendo 5/5 da citada função.
5. A Suprema Corte, ao apreciar o mencionado recurso extraordinário, adotou modulação que previu a absorção pro futuro dos valores pagos em virtude de decisão administrativa e a manutenção da vantagem para os beneficiários de decisão judicial transitada em julgado.
6. A Serur, sem examinar a alegação de que o recorrente seria beneficiário da ação 2004.34.00.048565-0 movida pela Associação Nacional dos Servidores da Justiça do Trabalho (Anajustra) , propôs fosse negado provimento ao pedido de reexame por entender que o exame da matéria (existência ou não de decisão judicial) , caberia ao órgão.
7. Data maxima venia do posicionamento da unidade técnica, compete a ela sim examinar essa alegação. A determinação contida no subitem 9.2.3, a seguir reproduzido, delegou ao órgão o exame do caso concreto pelo simples fato de não se dispor nos autos de maiores elementos. Uma vez que o interessado os teria trazido, é dever do Tribunal examinar a alegação e ajustar a redação, se for o caso.
8. Nesse sentido, foi determinado ao Tribunal Regional do Trabalho da 15ª Região:
"9.3.2. promova o destaque da parcela de quintos incorporada pelo exercício de função comissionada entre 8/4/1998 e 4/9/2001, transformando-a em 'Parcela Compensatória' a ser absorvida por quaisquer reajustes futuros, se incorporada por força de decisão administrativa ou de decisão judicial não transitada em julgado, consoante modulação estabelecida pelo STF no âmbito do RE 638.115/CE, comunicando a este Tribunal as providências adotadas, a teor dos arts. 262, caput, do Regimento Interno, e 8º, caput, da Resolução 206/2007;"
9. Em sua peça recursal, além de citar o processo movido pela Anajustra, o interessado invocou, sem maiores digressões, suposta violação ao Acórdão 2076/2005-TCU-Plenário. Também alegou violação ao princípio da segurança jurídica, porque, a seu sentir, teria havido alteração do entendimento deste Tribunal sobre a matéria posteriormente à sua aposentadoria.
10. Ora, o Acórdão 2076/2005-TCU-Plenário não guarda relação com a discussão travada nestes autos. Também não houve alteração do entendimento sobre a incorporação de "quintos" após 4/8/1998, haja vista que a matéria foi judicializada na Suprema Corte já na década de 2000.
11. No tocante à ação da Anajustra, cumpre mencionar que o recorrente não poderia dela se beneficiar, haja vista que seu nome não consta dos documentos que instruíram o processo de conhecimento. Portanto, sua inclusão no processo de execução, como alegado, mas não demonstrado, seria indevida. Por esse motivo, a citada ação judicial não poderia amparar os pagamentos dos "quintos" após 8/4/1998.
12. Por fim, o recorrente alegou que o acórdão atacado teria afrontado a modulação adotada pelo STF, o que não é absolutamente verdade, consoante se depreende da redação do subitem 1.7.1, transcrito.  Em não existindo uma decisão judicial transitada em julgado apta a amparar os pagamentos desses "quintos" impugnados, o inativo continuará a percebê-los até sua total absorção, momento no qual deverá ser emitido novo ato de aposentadoria. De modo diverso, impõem-se a manutenção dos pagamentos enquanto vigorar a decisão judicial e não se exige a emissão de novo ato.
13. Assim sendo, é de se negar provimento ao recurso e manter a decisão que determinou ao TRT da 15ª que verifique se o interessado é contemplado por alguma decisão judicial transitada em julgado, como ações movidas pelo sindicato da categoria naquela base territorial, sendo certo que a decisão invocada pelo recorrente não ampara o pagamento da vantagem.
Diante do exposto, VOTO por que o Tribunal adote a deliberação que ora submeto à apreciação deste colegiado.
TCU, Sala das Sessões, em 16 de agosto de 2022.
BENJAMIN ZYMLER 
Relator